臺灣高等法院臺中分院刑事判決　　　　98年度上易字第1650號
上　訴　人　臺灣苗栗地方法院檢察署檢察官
被　　　告　李國隆
選任辯護人　陳光龍律師
被　　　告　莊金均
　　　　　　胡炳宏
　　　　　　樂健中
上列上訴人因被告等竊盜案件，不服臺灣苗栗地方法院97年度易
字第791號中華民國98年9月2日第一審判決（起訴案號：臺灣苗
栗地方法院檢察署96年度偵字第5492號、97年度偵字第997、354
0號），及臺灣臺中地方法院檢察署檢察官移送併辦（98年度偵
字第24529號），本院判決如下：
    主  文
原判決撤銷。
李國隆犯結夥三人以上竊盜罪，累犯，處有期徒刑貳年。
胡炳宏犯結夥三人以上竊盜罪，處有期徒刑壹年貳月。
莊金均犯結夥三人以上竊盜罪，處有期徒刑壹年貳月。
樂健中犯結夥三人以上竊盜罪，處有期徒刑壹年貳月。
    事  實
一、李國隆前曾因竊盜（共同盜採砂石3000立方公尺）、貪污治
    罪條例案件，經本院以91年度上更(一)字第118號及臺灣臺中
    地方法院以91年度訴字第2754號刑事判決各判處有期徒刑1
    年確定，嗣定其應執行刑為1年11月，於民國93年5月6日假
    釋出監，93年12月1日假釋期滿執行完畢，詎仍不知悔改。
    緣李國隆為位在苗栗縣三義鄉○○段383、391、395地號土
    地上「勇盟砂石場」之實際負責人，與其砂石場員工莊金均
    、胡炳宏、樂健中、周廷水（起訴書誤載為周庭水）、黃漢
    昌、劉進先等人均明知如附表一所示苗栗縣三義鄉○○段
    363 、366、367、368、370、371、376、385、387地號及未
    登錄國有土地，分別屬中華民國、黃俊傑所有，竟未經該等
    土地所有權人同意，共同基於意圖為自己不法所有之結夥三
    人以上竊盜之犯意聯絡，自96年10月1日起至96年11月22日
    止，由李國隆指派莊金均出面擔任勇盟砂石場名義負責人，
    管理砂石場內製作級配之碎石機（俗稱石虎）等機器，胡炳
    宏出名購買上城段38 4、384-1地號土地，再由樂健中出名
    向胡炳宏承租該2筆土地，以掩護盜採附表一所示土地上土
    石之事實，胡炳宏並同時協助勇盟砂石場之管理，周廷水則
    負責駕駛小松牌PC200-5型挖土機，盜採上開土地之土石，
    黃漢昌、劉進先則分別駕駛車牌業已註銷、停用，引擎號碼
    分別為8DC00-000000、8DC00- 000000號之砂石車，接續將
    所竊得之土石，載運至緊鄰上開土地之勇盟砂石場，製作成
    級配後販賣得利（周廷水、黃漢昌、劉進先部分，業經臺灣
    苗栗地方法院97年度易字第791號及本院97年度上易字第216
    3號判決有罪確定在案）。嗣於96年10月17日、96年11月22
    日13時45分許，苗栗縣警察局苗栗分局員警會同苗栗縣政府
    建設局承辦人員至現場會勘，發現遭盜採之土石共約100,39
    4.97立方公尺（面積共7,722. 69平方公尺、平均深度約13
    公尺，詳如臺灣苗栗地方法院檢察署96年度偵字第5492號卷
    第9頁所附之會勘紀錄、第282頁所附除377、378、379、384
    、384－1地號土地外如苗栗縣銅鑼地政事務所97年3月土地
    複丈成果圖範圍A、B部分所示之土地。起訴書認被告盜採之
    土地含378、379地號在內，面積共13, 901.51平方公尺，盜
    採土石總量為180,719.63立方公尺等，起訴超過土石總量約
    100,394.97立方公尺、面積共77 22.69平方公尺部分，本院
    不另為無罪之諭知，理由詳後論述），並扣得上揭挖土機1
    輛、砂石車2輛。
二、案經苗栗縣警察局苗栗分局報請臺灣苗栗地方法院檢察署檢
    察官偵查起訴，及內政部警政署刑事警察局偵六隊、內政部
    警政署環境保護警察隊第二中隊、臺中市警察局刑警大隊偵
    四隊、臺中市警察局第二分局報告臺灣臺中地方法院檢察署
    檢察官移送併辦審理。
    理  由
壹、證據能力部分：
    本件卷附之供述及非供述證據，被告李國隆、莊金均、胡炳
    宏、樂健中及被告李國隆之選任辯護人於本院準備程序中，
    均表示同意有證據能力（見本院卷第84頁、112頁背面），
    且本院審酌各該證據作成之情況，並無程序違法或有何意思
    不自由情形，復經原審及本院於審判期日就上開證據依法進
    行提示、調查、辯論，且與本案待證事實間復具有相當之關
    聯性，以之為本案證據並無不當，自得採為本件認定事實之
    基礎，故依刑事訴訟法第159條之5第1項規定，認有證據能
    力。
貳、有罪部分：
一、認定犯罪事實之證據：上開事實訊據被告李國隆、莊金均、
    胡炳宏於原審及本院審理中，及被告樂健中於原審審理中坦
    承不諱，核與同案被告周廷水、黃漢昌、劉進先之供述；被
    害人李東城、黃俊傑之指訴；證人即勇盟砂石場會計李寅鳳
    偵查中之陳述、證人即苗栗縣政府承辦人員湯閎予之陳述（
    會勘、查獲經過）大致相符，並有勇盟砂石場之96年10月份
    薪資表、苗栗縣三義鄉○○段384、384之1地號土地之查詢
    資料各1份、同地號土地租賃契約1份、土石方搬運記錄卡56
    份、砂石銷貨過磅單2269張、苗栗縣銅鑼地政事務所97年3
    月18日銅地二字第0970001228號函與所附複丈成果圖、如附
    表一所示土地之土地謄本及土地登記公務用謄本、苗栗縣警
    察局苗栗分局員警會同苗栗縣政府建設局承辦人員現場會勘
    紀錄、現場相片42張等可資佐證，堪信被告李國隆、莊金均
    、胡炳宏、樂健中之自白與事實相符，自應依法論科。
二、法律之適用：
  (一)查被告李國隆等4人行為後，刑法第321條第1項第1款之規定
    ，已於100年1月26日經總統以華總一義字第10000015561號
    令修正公布，並自同年月28日起生效施行，並將其法定刑度
    提高為：「六月以上、五年以下有期徒刑，得併科新臺幣十
    萬元以下罰金。」而較修正前之「處六月以上、五年以下有
    期徒刑。」為重，自以修正前規定有利於被告，依刑法第2
    條第1項前段規定，應適用修正前規定。
  (二)按刑法第321條第1項第4款之結夥三人以上竊盜罪，所稱之
    「三人」，應以在場共同實行或在場分擔犯罪構成要件行為
    之人為限，不包括僅參與謀議而未參與犯罪實行之同謀共同
    正犯在內。準此，如在場共同實施，或在場參與分擔實施竊
    盜行為之人不及三人，縱加上同謀之共同正犯後，刑法第28
    條所稱之共犯已達三人以上，但因在場共同或參與分擔實施
    竊盜行為之人不及三人，並不成立結夥三人以上竊盜罪，該
    參與同謀之人亦僅能成立普通竊盜罪之共同正犯。惟如在場
    共同或參與分擔實施竊盜犯罪行為之人已達三人以上，而應
    成立結夥三人以上竊盜罪，則參與同謀之人雖未在場參與實
    施，仍應成立結夥三人以上竊盜罪之共同正犯。查，本件上
    開遭盜採之土地東側緊鄰被告李國隆實際經營之勇盟砂石場
    ，盜採之時，由同案被告周廷水駕駛挖土機盜採土石，交由
    黃漢昌、劉進先駕駛砂石車，接續將所竊得之土石，載運至
    緊鄰上開土地之勇盟砂石場製成級配各情，前已敘及，則揆
    諸前開說明，其盜採砂石，在挖土機司機、砂石車司機下手
    行竊之現場，有挖土機司機1名（周廷水）、砂石車司機2名
    （黃漢昌、劉進先），應計入竊盜之結夥人數，而應成立結
    夥三人以上竊盜罪。是核被告李國隆、莊金均、胡炳宏、樂
    健中所為，均係犯修正前刑法第321條第1項第4款結夥三人
    以上加重竊盜罪。被告李國隆、莊金均、胡炳宏、樂健中與
    同案被告周廷水等3人間有犯意聯絡及行為分擔，均為上開
    罪名之共同正犯。
  (三)又，被告李國隆、莊金均、胡炳宏、樂健中4人與同案被告
    周廷水、黃漢昌、劉進先等人，自96年10月1日起至96年11
    月22日止，實施盜採行為，係數次密集竊取砂石之行為，於
    密切接近之時地實施，侵害同一之法益，各行為之獨立性極
    為薄弱，依一般社會健全觀念，在時間差距上，難以強行分
    開，在刑法評價上，應視為數個舉動之接續實行，均屬接續
    犯，為包括之一罪。
  (四)被告李國隆、莊金均、胡炳宏、樂健中與同案被告周廷水、
    黃漢昌、劉進先等人，接續以一結夥三人以上加重竊盜行為
    ，盜採中華民國國有及黃俊傑所有如附表一所載土地之土石
    ，以1行為加害2不同主體之財產法益，係犯2結夥三人以上
    加重竊盜罪行，屬同種想像競合犯，應從一重處斷。
  (五)被告李國隆有如犯罪事實欄所載之前科及有期徒刑執行完畢
    情形，有臺灣高等法院被告前案紀錄表1份在卷可稽，其於
    前次有期徒刑執行完畢後5年內，故意再犯上開有期徒刑以
    上之罪，為累犯，應依刑法第47條第1項規定加重其刑。
  (六)如附表一所載上城段366、385地號土地及未登錄A、B之2筆
    土地，其被盜採之土石面積超過起訴書記載部分（如附表一
    備考欄所載），係被告李國隆等人本於同一加重竊盜犯行所
    為，屬同一事實，為起訴效力所及，本院自得一併審理，併
    此敘明。
三、撤銷原審判決之理由：
  (一)原審認被告李國隆等4人事證明確，予以論罪科刑，固非無
    見，惟：
  1.原審認定起訴書所載部分被盜採之土地（上城段378、379地
    號土地），不構成加重竊盜罪，但此部分公訴意旨認與前開
    起訴經論罪科刑之部分具有實質上一罪之關係，依法應為不
    另為無罪之諭知，而原判決僅於其犯罪事實欄更正，尚有未
    洽。
  2.被告李國隆、莊金均、胡炳宏、樂健中等4人並非在盜採砂
    石現場，何以認定其等涉犯「結夥」三人以上加重竊盜罪，
    未見原審說明，理由尚有不備。
  3.本件被告李國隆等人盜採砂石之面積、數量龐大，其情節顯
    然重大（詳後論述），而且被告李國隆為盜採砂石之累犯，
    原審原審竟依刑法第59條規定，予以酌減其刑，均判處有期
    徒刑6月，均得易科罰金，量刑顯然過輕，同屬不當。
  4.刑法第321條第1項業於100年1月26日修正公布，並自100年1
    月28日施行，原審未及比較適用，同有未合。
    檢察官上訴意旨，以原審量刑過輕，指摘原審判決不當，為
    有理由，應由本院撤銷改判。
  (二)爰審酌被告李國隆為勇盟砂石場之實際負責人，被告莊金均
    、胡炳宏、樂健中均係其砂石場員工，本案係被告李國隆指
    派被告莊金均出面擔任勇盟砂石場名義負責人，管理砂石場
    內製作級配之碎石機等機器，被告胡炳宏出具名義購買上城
    段384、384-1地號土地，再由被告樂健中出名向被告胡炳宏
    承租該2筆土地，藉此合法形式掩護其等非法盜採砂石犯行
    ，被告胡炳宏並同時協助勇盟砂石場之管理等角色，其等4
    人顯然均為本件盜採案件之主導、謀劃及管理者角色，與一
    般盜採砂石案件現場所查獲受僱為賺取微薄工資之挖土機、
    砂石車司機者不同。而且，本案盜採面積共7,722.69平方公
    尺、平均深度約13公尺，發現會勘遭盜採之土石共約100,39
    4. 97立方公尺，前已述明，甚至，本院受命法官於99年11
    月10日至現場勘驗時，發現盜採砂石現場大部分仍為深約10
    幾公尺之凹地，中間積水，水深不詳等情，有勘驗筆錄在卷
    （見本院卷第142頁），可見其造成當地地形地貌之嚴重變
    更，獲取土石利益重大。雖然，被告李國隆於原審最後一次
    審判程序前，曾就上城段368、370、371地號土地部分回填
    ，並於98年9月1日捐助苗栗縣政府台幣（下同）800萬元之
    公益金（見原審卷二第112頁背面之匯款申請書、本院卷第
    139頁所附苗栗縣政府99年10月21日府財務字第0990194532
    號函），但是，如附表一所示363、366、385、387地號及未
    登錄B地等土地，因位處崩落處，苗栗縣銅鑼地政所測量員
    無法測繪實際回填、未回填範圍乙節，有苗栗縣銅鑼地政所
    99年12月8日銅地二字第099000633號函、100年1月7日銅地
    二字第1000 000166號函與所附土地複丈成果圖在卷可稽（
    見本院卷第150、156、157頁），而參照被告李國隆委請民
    間測量員測量如附表一所示土地，尚未回填尚屬水池之土地
    部分面積為：3453.73平方公尺，有其辯護人提出98年8月3
    日苗栗縣三義鄉○○段土地使用面積計算成果圖1紙在卷可
    按（見原審卷二第97頁），以查獲時勘察之深度13公尺計算
    ，其尚未回填土石有44898.49立方公尺（3453.73×13＝448
    98.49），造成國土嚴重損害，被告李國隆等人獲利甚豐，
    較之被告李國隆在本院91年度上更(一)字第118號案件所盜採
    砂石量3000立方公尺，其造成損害遠逾前案，自難以被告李
    國隆犯後有作部分土地回填及繳交公益金800萬元，即予輕
    縱。暨被告李國隆等4人犯罪之動機、目的、生活狀況、智
    識程度及審理中尚能坦承犯行，犯後態度尚稱良好等一切情
    狀，量處如主刑第二項至第五項所示之刑，以資懲儆。
、不另為無罪諭知部分
  (一)公訴及移送併辦意旨另以：被告李國隆、莊金均、胡炳宏、
    樂健中與同案被告周廷水、黃漢昌、劉進先等人，基於意圖
    為自己不法所有之犯意聯絡，自96年10月1日起至96年11 月
    22日止，除盜採如附表一所示之土石外，同時盜採苗栗縣三
    義鄉○○段378、379地號土地，面積分別為4017.59、2161.
    23平方公尺，其平均深度為13公尺，此部分合計盜採土石
    80324.66 立方公尺，因認被告李國隆、莊金均、胡炳宏、
    樂健中涉犯刑法第321條第1項第4款結夥三人以上加重竊盜
    罪云云。
  (二)按犯罪事實應依證據認定之，無證據不得認定犯罪事實，刑
    事訴訟法第154條第2項定有明文。此所謂認定犯罪事實之證
    據，無論其為直接或間接證據，均須達於通常一般人均不致
    有所懷疑，而得確信其為真實之程度，始得據為有罪之認定
    ，若其關於被告是否犯罪之證明未能達此程度，而有合理性
    懷疑之存在，致使無法形成有罪之確信，根據「罪證有疑、
    利於被告」之證據法則，即不得遽為不利被告之認定（最高
    法院29年上字第3105號、40年台上字第86號、76年台上字第
    4968號判例參照）。
  (三)訊據被告李國隆、莊金均、胡炳宏、樂健中堅決否認涉有此
    部分犯行，辯稱：上城段378、379地號土地係李東城所有，
    其等挖取此部分土石，係經過李東城同意等語。經查，案發
    當時坐落苗栗縣三義鄉○○段378、379地號土地，係證人李
    東城所有，有土地建物查詢資料2紙在卷為憑（見997號偵卷
    第73、75頁）。而上開2筆土地係證人李東城同意提供被告
    胡炳宏挖土石，挖取土石出售後，由被告胡炳宏分得七成，
    證人李東城分得三成乙事，業經證人李東城在原審證述綦詳
    （見原審卷第114、115頁），核與被告李國隆等人所辯大致
    相符，則其等辯解尚堪採信。被告李國隆等人既經地主李東
    城同意後，始挖取上城段378、379地號土地之土石，尚難認
    為被告李國隆等人有何不法所有之意圖，是此部分之行為與
    刑法第321條第1項第4款加重竊盜罪之主觀構成要件尚屬有
    間，而檢察官所為舉證，不足以證明被告李國隆等人涉有前
    開加重竊盜罪犯行。此外，本院復查無其他積極證據足認被
    告李國隆、莊金均、胡炳宏、樂健中有檢察官所指此部分之
    犯行，揆之前開說明，此部分被告犯罪自屬不能證明，本應
    為無罪之諭知，惟因公訴及移送併辦意旨認此部分如成立犯
    罪，與前開起訴經論罪科刑之部分具有實質上一罪之關係，
    爰不另為無罪之諭知，附此敘明。
肆、被告樂健中經合法傳喚，無正當理由不到庭，爰不待其陳述
    ，逕行判決。
據上論結，應依刑事訴訟法第369條第1項前段、第371條、第364
條、第299條第1項前段，刑法第2條第1項前段、第28條、（修正
前）第321條第1項第4款、第55條前段、第47條第1項，判決如主
文。
本案經檢察官姜麗儒到庭執行職務。
中    華    民    國   100    年    3     月    8     日
            刑事第九庭    審判長法  官  江  德  千
                                法  官  賴  妙  雲
                                法  官  陳  宏  卿
以上正本證明與原本無異。
不得上訴。
                                書記官  林  振  甫
中    華    民    國   100    年    3     月    8     日
附表一（本判決認定盜採之土地、面積）：
   ┌──┬───┬────┬──────┬───────┐
   │編號│地號  │所有權人│遭盜採面積  │備         考 │
   │    │      │        │（平方公尺）│              │
   ├──┼───┼────┼──────┼───────┤
   │ 一 │363   │中華民國│514.76      │              │
   ├──┼───┼────┼──────┼───────┤
   │ 二 │366   │中華民國│544.47      │起訴書記載為  │
   │    │      │        │            │124.75        │
   ├──┼───┼────┼──────┼───────┤
   │ 三 │367   │中華民國│35.19       │              │
   ├──┼───┼────┼──────┼───────┤
   │ 四 │368   │黃俊傑  │132.82      │              │
   ├──┼───┼────┼──────┼───────┤
   │ 五 │370   │中華民國│885.23      │              │
   ├──┼───┼────┼──────┼───────┤
   │ 六 │371   │中華民國│59.33       │              │
   ├──┼───┼────┼──────┼───────┤
   │ 七 │376   │中華民國│211.42      │              │
   ├──┼───┼────┼──────┼───────┤
   │ 八 │385   │中華民國│1367.2      │起訴書記載為  │
   │    │      │        │            │903.94        │
   ├──┼───┼────┼──────┼───────┤
   │ 九 │387   │中華民國│168.48      │              │
   ├──┼───┼────┼──────┼───────┤
   │ 十 │未登記│中華民國│3803.79     │起訴書記載為  │
   │    │（未登│        │            │362.87        │
   │    │錄A地 │        │            │              │
   │    │、B地 │        │            │              │
   │    │兩者相│        │            │              │
   │    │加）  │        │            │              │
   ├──┴───┴────┴──────┴───────┤
   │合計：7,722.69平方公尺                              │
   └──────────────────────────┘
附表二（起訴書及移送併辦意旨書附表）：
     ┌──┬───┬────┬──────┬──┐
     │編號│地號  │所有權人│遭盜挖面積  │備考│
     │    │      │        │（平方公尺）│    │
     ├──┼───┼────┼──────┼──┤
     │ 一 │363   │中華民國│514.76      │    │
     ├──┼───┼────┼──────┼──┤
     │ 二 │366   │中華民國│124.75      │    │
     ├──┼───┼────┼──────┼──┤
     │ 三 │367   │中華民國│35.19       │    │
     ├──┼───┼────┼──────┼──┤
     │ 四 │368   │黃俊傑  │132.82      │    │
     ├──┼───┼────┼──────┼──┤
     │ 五 │370   │中華民國│885.23      │    │
     ├──┼───┼────┼──────┼──┤
     │ 六 │371   │中華民國│59.33       │    │
     ├──┼───┼────┼──────┼──┤
     │ 七 │376   │中華民國│211.42      │    │
     ├──┼───┼────┼──────┼──┤
     │ 八 │378   │李東城（│4,017.59    │    │
     │    │      │起訴書誤│            │    │
     │    │      │載為：中│            │    │
     │    │      │華民國）│            │    │
     ├──┼───┼────┼──────┼──┤
     │ 九 │379   │李東城  │2,161.23    │    │
     ├──┼───┼────┼──────┼──┤
     │ 十 │385   │中華民國│903.94      │    │
     ├──┼───┼────┼──────┼──┤
     │十一│387   │中華民國│168.48      │    │
     ├──┼───┼────┼──────┼──┤
     │十二│未登記│中華民國│362.87      │    │
     └──┴───┴────┴──────┴──┘
附錄論罪科刑法條：
修正前中華民國刑法第321條（加重竊盜罪）：
犯竊盜罪而有左列情形之一者，處六月以上、五年以下有期徒刑
：
一、於夜間侵入住宅或有人居住之建築物、船艦或隱匿其內而犯
    之者。
二、毀越門扇、牆垣或其他安全設備而犯之者。
三、攜帶兇器而犯之者。
四、結夥三人以上而犯之者。
五、乘火災、水災或其他災害之際而犯之者。
六、在車站或埠頭而犯之者。
前項之未遂犯罰之。